【裁判字號】    94,上易,582
【裁判日期】    950426
【裁判案由】    背信
【裁判全文】
臺灣高等法院高雄分院刑事判決         94年度上易字第582號
上  訴  人  臺灣高雄地方法院檢察署檢察官
被      告  乙○○
選任辯護人  吳秋麗  律師
被      告  丙○○
選任辯護人  吳建勛  律師
            江雍正  律師
            黃馨儀  律師
上列上訴人因被告等背信案件，不服臺灣高雄地方法院93年度易
字第586 號中華民國94年7 月14日第一審判決（起訴案號：臺灣
高雄地方法院檢察署92年度偵字第16569 號、93年度偵字第4575
號），提起上訴，本院判決如下：
    主  文
上訴駁回。
    理  由
一、公訴意旨略以：被告乙○○、丙○○及案外人戊○○等人均
    為中油右昌輔建住宅社區之住戶。緣中油右昌輔建住宅係由
    任職於中國石油股份有限公司（下稱中國石油公司）高雄煉
    油廠之職員集資與廠商合作於民國69年間建設完成，該社區
    ○○設道路用地原本應登記於各住戶之共同持分，惟道路用
    地當時經興建戶大會會議於70年1 月13日決議暫時信託登記
    在乙○○之名下，待將來繳交工程受益費時沖抵。故該社區
    之8 米、12米道路用地（即高雄市○○區○○段3 小段417
    之1 地號及508 地號《以下均含508 之1 地號，此部分公訴
    意旨應係漏載》）之土地，下稱系爭道路用地）即登記於乙○○之名下保管之。乙○○因此有為全體住戶處理信託事務
    之義務。嗣因期間均未辦理捐贈手續以沖抵工程受益費，故
    戊○○等人於91年3 月1 日要求乙○○將道路用地歸還且辦
    理持分登記於各住戶之名下，詎乙○○竟與丙○○共同基於
    損害全體住戶之利益，違背任務，未經各住戶之同意，由乙○○將所有權狀暨印鑑交予丙○○，由丙○○負責接洽販賣
    事宜，而於91年3 月25日將上述2 筆道路用地以新台幣（下
    同）601 萬元賣與不知情之賴美玲，且於91年4 月24日完成
    所有權移轉登記，除將部分款項分予仲介、介紹之陳瑞光、
    鄭天財、朱聲威等人外，其餘420 萬元則於91年7 月10日存
    入乙○○設於中央信託局楠梓分局之帳戶（帳號：00000000
    000000號）中。因認被告乙○○、丙○○涉犯刑法第342 條
    第1 項之背信罪嫌云云。
二、按犯罪事實應依證據認定之，無證據不得認定犯罪事實；不
    能證明被告犯罪者，應諭知無罪之判決，刑事訴訟法第154
    條第2 項、第301 條第1 項分別定有明文。復按刑事訴訟上
    證明之資料，無論其為直接或間接證據，均須達於通常一般
    之人均不致有所懷疑，而得確信其為真實之程度，始得據為
    有罪之認定，若關於被告是否犯罪之證明未能達此程度，而
    有合理懷疑之存在，致使無從形成有罪之確信，根據「罪證
    有疑，利於被告」之證據法則，即不得遽為不利被告之認定
    ，亦有最高法院76年度臺上字第4986號判例可資參照。又刑
    法第342 條第1 項之背信罪，必須違背任務之行為，以行為
    人有取得不法利益或損害本人利益之意圖為必要，若無此意
    圖，即屬缺乏意思要件，縱有違背任務之行為，並致生損害
    於本人之財產或其他利益，亦難律以本條之罪（最高法院30
    年上字第1210號判例、53年台上字第2429號判例、55年度台
    上字第1253號判決、78年度台上字第4233號判決意旨參照）
    ，此圖利自己或第三人或損害本人利益之意思為犯本罪之構
    成要件，屬於構成犯罪事實之一部，自應依證據認定，不能
    僅以客觀上發生損害本人利益之事實，遽推定其有前項犯意
    （最高法院26年度上字第1246號判例、52年度台上字第2291
    號判決意旨參照）。而僅因處理事務怠於注意，致其事務生
    不良之影響，則為處理事務之過失問題，既非故意為違背任
    務之行為，自不負若何罪責（最高法院22年上字第3537號判
    例意旨參照）。是背信罪之成立必須行為人具備主觀犯意，
    如不具備此主觀犯意，縱然行為人客觀上有違背任務之行為
    ，甚至造成本人之損害，仍不得以背信罪相繩。
三、公訴意旨認被告乙○○、丙○○涉犯背信罪嫌，無非係以：
    (1)告訴人戊○○等18人之指述、(2)證人己○○、謝長煜、林
    湘舟、張玉正於偵查中之指述、(3)地籍異動索引查詢、土地
    登記謄本、土地買賣契約書、(4)證人鄭天財、陳瑞光、黃阿
    雪之證述(5)被告乙○○、丙○○之供述、(6)被告乙○○中央
    信託局存摺影本(7)被告乙○○書立之收據、授權書影本為論
    據。惟訊據被告乙○○、丙○○均堅決否認有何背信犯行，
    被告乙○○辯稱：伊於住戶要求辦理系爭道路用地分割等事
    項時，均願配合辦理，本件於91年3 月23日與住戶代表開會
    後，即依會議結論，將系爭道路用地之權狀及相關資料交予
    丙○○辦理捐贈事宜，伊不知丙○○將系爭道路用地出賣予
    他人而達捐贈目的，對出賣土地所得之420 萬元亦願由住戶
    分配，伊沒有背信等語。被告丙○○辯稱：90年間有住戶改
    建房屋，必需系爭道路用地之名義所有人乙○○蓋章，至為
    麻煩，告訴人己○○等人因怕乙○○百年後難以解決，乃於
    90年8 月間找伊幫忙解決；期間己○○與伊接洽多次，因如
    將持分移轉予各住戶，一戶要負擔10餘萬元之增值稅，己○○乃告知伊有超過百分之80的住戶同意捐贈，如捐贈不成就
    拋棄；91年3 月23日開會後由伊辦理捐贈或拋棄；伊花費3
    個月時間了解市場狀況、行情、交易價格等，認為如透過出
    賣，可獲得價款分配住戶，又可達捐贈目的，故透過陳瑞光
    、朱聲威等人將系爭土地出售，且為確保系爭道路用地供捐
    贈之用，並於契約內明定捐贈不成，契約作廢，對全體住戶
    並無損害，故無背信等語。
四、經查：
  (一)本件上開系爭之道路用地及6 米之道路用地（同上小段436
    、566 、170 地號），經住戶於70年1 月13日會議時，與會
    人員同意後登記於被告乙○○名下，待日後繳收工程受益費
    時沖抵；嗣被告乙○○於91年3 月23日會議後，書立授權書
    ，並將系爭道路用地權狀、印鑑章、印鑑證明及其身分證影
    本等相關資料交予被告曉峰，而於91年7 月10日將自丙○○
    處收取之420 萬元支票存入其所有之中央信託局帳戶等情；
    被告沈峰曉收取上開系爭道路用地之權狀及相關資料後，於
    上開時間以上揭價格出售，嗣後並將420 萬元支票寄予乙○○等情，業據被告乙○○、丙○○於偵審中坦承在卷，核與
    告訴人戊○○等18人於警詢中指述系爭道路用地登記於乙○○名下等情相符，復有70年1 月13日會議紀錄（見發查卷第
    44頁）、收據（見他字卷第35頁）、授權書（見他字卷第51
    頁）、乙○○所有之中央信託局帳戶影本（見偵字卷第128
    、129 頁）各1 份、地籍異動索引查詢、土地登記謄本（見
    發查卷第46至第55頁）各2 份在卷可稽，此部分之事實堪以
    認定。
  (二)證人己○○於本院審理中到庭證稱：伊鄰居蔡鎮○○○○○
    道路產權是乙○○的，必須乙○○蓋章才能去改建，此事傳
    開後，大家都很緊張，那時為避免後代還要找人蓋章，伊去
    找過乙○○，他說如有具體辦法，即願配合解決，有提到是
    否分割；伊隨後找丙○○談論數次，請丙○○協助解決此事
    等語（見本院卷(二)第8 至16頁）。而蔡鎮雄所有之高雄市楠
    梓區盛昌里9 鄰三山4 巷7 號建物改建案，係於90年7 月24
    日提出建造執照申請書，並檢附有土地所有人出具之土地使
    用權同意書一節，亦有高雄市政府工務局95年1 月25日高市
    工務建字第0950001788號函及建照申請書等相關資料附卷可
    憑（見本院卷(二)第54至69頁）。足見，被告丙○○於90年8
    月間即受告訴人己○○之託協助處理本件系爭道路用地事宜
    一節，尚非虛詞。又於90年間，被告乙○○、丙○○及廖榮
    坤等一些住戶亦曾找過證人即中油公司高雄煉油廠副廠長劉
    銓田從旁協助之事實，亦據證人劉銓田在偵查中結證屬實（
    見92年度偵字第16569 號卷第103 頁反面）；且告訴人林湘
    舟亦曾於90年約10、11月間，透過女婿吳志峰邀請代書甲○○、蔡麗卿前往住處研究解決本件道路用地分割、繳稅之事
    ，甲○○並於90年11月22日出具上開417 之1 地號土地過戶
    無增值稅之切結書1 份（見本院卷(一)第118 頁），蔡麗卿並
    於91年3 月1 日為告訴人林武陽書寫內載被告乙○○願意無
    條件將上開417 地號土地過戶予相關共有人，並請欲辦理者
    檢具相關資料及8 千元費用之同意書草稿後，由林武陽取回
    交己○○請人打字後發給其他住戶之同意書一節，亦經證人
    己○○、蔡麗卿及告訴人林武陽於本院審理中到庭證述在卷
    （見本院卷(二)第8 、145 、146 頁），且有該同意書1 份附
    卷足憑（見發查卷第45頁）。再者，告訴人己○○等住戶於
    90年7 月間發現上開須被告乙○○蓋章問題後至91年3 月1
    日簽寫上開同意書間，住戶們已有捐給政府或拋棄之最簡單
    想法之事實，亦據證人己○○於本院審理時到庭結證明確（
    見本院卷(二)第12頁）。綜上各情及參酌上開同意書仍係針對
    將上開以乙○○名義登記之道路用地，分割登記為住戶之持
    分所有觀之，告訴人己○○等住戶自90年7 月間起發現上開
    道路用地存在上述問題後至91年3 月1 日止，其等住戶與被
    告乙○○、丙○○間確有針對分割持分、捐贈、拋棄等解決
    方案為深入之討論、評估，應可認定。而上開同意書所載負
    責收件之林武陽、己○○、林湘舟、張延峻於著手向住戶收
    取資料後，己○○詢問代書得知過戶並非8 千元即可，尚須
    負擔增值稅，因無法解決，乃將收取之資料退還住戶，再於
    91年3 月23日邀請廖榮坤等人前往被告丙○○住處商量，共
    同討論後才達成捐贈政府，如捐贈不成即行拋棄之結論，並
    交由被告丙○○辦理等情，業據證人己○○於本院審理時到
    庭結證屬實（見本院卷(二)第10、11、15、16、18頁），並有
    91年3 月23日決議記錄1 份附卷足憑（見他字卷第36頁）。
    而系爭道路用地之相關權狀資料，被告乙○○已依該決議交
    付被告丙○○，由被告丙○○以出售方式，而順利於91年7
    月5 日以贈與為原因而移轉登記於高雄市政府工務局之事實
    ，亦有上開系爭道路用地之土地登記簿謄本附卷可稽（見發
    查卷第47至55頁），雖非由被告乙○○名義直接捐贈，惟上
    開91年3 月23日決議對於捐贈政府方式並無限制，是被告乙○○、丙○○依該決議內容所為之系爭道路用地之捐贈，是
    否有背信犯意，已非無疑。
  (三)被告乙○○部分：
  被告乙○○於偵查中供承：是（70年1 月13日）開完會到76
    年間曾有工程受益費這個項目，但是我們這個社區沒有徵收
    工程受益費的問題（見他字卷第48頁），我之後去查沒有徵
    收（工程受益）費的事，一開始是我誤報，後來我去查沒有
    道路改善及徵收費等語（見偵卷第140 頁）。另證人即於91
    年3 月間任職於台新開發有限公司（下稱台新公司），並仲
    介系爭道路用地買賣之陳瑞光到庭證稱：捐地給政府並不能
    抵充工程受益費，工程受益費沒有繳清，是不可以過戶的，
    要先繳清工程受益費，才可以捐給政府等語（見原審卷第17
    3 頁）。而系爭道路用地賣與洪村騫後，再轉賣與賴美鈴，
    嗣捐贈與高雄市政府，而於91年7 月5 日移轉登記為高雄市
    政府所有，有系爭道路用地土地買賣契約書（見他字卷第52
    頁）、高雄市政府工務局91年8 月1 日高市工養處字第0910
    020995號函各1 份在卷可憑（見偵字卷第179 頁）；系爭道
    路用地，既可辦理過戶，顯見被告乙○○所稱該社區並無徵
    收工程受益費之問題，應屬可信。是以被告乙○○受託處理
    之事務，僅係借名受託登記系爭道路用地，並無將系爭道路
    用地抵沖工程受益費之可言，應可認定。
  91年3 月1 日同意書固載明「茲因座落高雄市○○區○○段
    三小段417 之道路土地，所有權人乙○○同意無條件過戶予
    相關之共有人…」等語，有卷附之同意書1 紙（見發查卷第
    45頁）可稽。惟證人即上開同意書之收件人丁○○、己○○
    、林湘舟、張延峻於原審審理時分別到庭為如附表一所示之
    證述。而由上開4 位證人之證述可知，91年3 月1 日之同意
    書僅係一私下調查意向之動作，並非具體之會議結論，且嗣
    後因得知須繳交10數萬元之增值稅始得辦理過戶而作罷。又
    上開4 位證人均未證述曾將該同意書之調查結果告知被告乙○○，是被告乙○○自不負依91年3 月1 日之同意書過戶予
    社區各住戶之義務。
  被告乙○○如遇有住戶要求辦理系爭道路用地過戶，而欲中
    止借名登記之信託關係時，因其借名予全體住戶登記系爭道
    路用地，並無何證據足可認定其因借名登記而獲有利益，故
    以乙○○之立場而言，將系爭道路用地之證件及相關資料交
    出便利住戶辦理過戶事宜，其得因而減少保管之責，自甚樂
    意配合辦理。且證人即向原住戶何金水購買土地之李文淵於
    偵查中結證稱：有向何金水購買座落於高雄市楠梓區的土地
    ，因為道路的土地在乙○○的名下，需要他蓋章後辦持分再
    過戶給我，是透過一位楊小姐辦的，我只有過戶一部分的道
    路用地，涉及重劃的我就沒有辦，後來重劃解除後，我去找
    地政機關算，因為有太多的增值稅，我去找乙○○說，他說
    我以後要辦再去找他等語明確（見偵卷第271 、272 頁）。
    是被告乙○○確曾有交出系爭道路用地之權狀及相關資料，
    以配合住戶辦理系爭道路用地過戶事宜，而無拒不配合辦理
    過戶事宜之情形無訛。
  91年3 月23日會議紀錄記載：「該項道路用地經會商同意捐
    贈政府最為適當。如捐贈不成即行拋棄。同意交丙○○先生
    處理。有關捐贈相關事宜及資料交丙○○先生辦理（附相關
    資料如下：乙○○先生土地所有權狀6 張、土地登記謄本、
    印鑑章、印鑑證明身分證影本、戶口名簿）」，該會議紀錄
    由廖榮坤、張玉正、謝長煜、己○○、丙○○、乙○○、林
    湘舟簽名，並由代書甲○○簽名為證，有該會議紀錄1 份在
    卷可稽；被告乙○○並於同日交付上開土地所有權狀等資料
    予丙○○收執（直至90年7 月10日，丙○○再交還其中之43
    6 、566 、170 等地號土地所有權狀），亦有被告丙○○出
    具之收據1 紙附卷足憑（見他字卷第35頁）。且證人即參與
    91年3 月23日會議之廖榮坤、謝長煜、林湘舟、己○○及代
    書甲○○，於原審審理時分別到庭為如附表二所示之證述，
    雖證人廖榮坤、謝長煜、林湘舟、己○○等人雖否認有代表
    全體住戶之權，然依上開4 人之證述，其等於91年3 月23日
    會議時，並未明確告知被告乙○○、丙○○其等並無代表全
    體住戶之權，是以在當時除被告乙○○外，有住戶5 人（另
    有張玉正）開會，又有代書甲○○到場提供意見，與會之住
    戶並要求被告乙○○交出系爭道路用地權狀及相關資料予丙○○，並記載於上開會議紀錄，且與會之住戶於知悉被告乙○○將上開資料交予丙○○後，均未再加阻止，再己○○等
    人亦有分送同意書予全體住戶，並向住戶收取8 千元及相關
    資料之情事，在上開各種客觀情事下，已足使被告乙○○、
    丙○○誤認廖榮坤等人有代表全體住戶之權。是以被告乙○○應廖榮坤等人之要求交出系爭道路權狀及相關資料，而未
    要求與會之廖榮坤等人出示授權書，表明其等有代表全體住
    戶為此一決議之權，其或基於卸免保管責任之心態，而有輕
    率疏漏之應注意而未注意之過失，然尚不足以認定被告乙○○主觀上有何背信之故意存在。
  證人即代書甲○○於原審審理時到庭結證稱：曾於91年3 月
    23日在丙○○家開會時，說明辦理1 戶過戶費要8 千元，1
    戶10幾坪要10幾萬元的增值稅，如果捐贈給政府不用繳納增
    值稅等語，已如上述，而被告乙○○亦為在場開會之人，自
    亦知悉甲○○所為之說明，因而就被告乙○○而言，其將系
    爭道路相關資料交予被告丙○○辦理捐贈，應係認以捐贈之
    方式，較分別過戶與各住戶為有利。又如被告乙○○於主觀
    上確係基於損害全體住戶之意圖，而將系爭道路用地之權狀
    及相關資料交與被告丙○○，辦理系爭道路用地之捐贈，則
    因被告乙○○亦為中油右昌輔建住宅社區之住戶，其自身之
    利益亦勢將受損。然被告乙○○與包含告訴人等人在內之其
    餘住戶並無何深仇宿怨，且無其他證據足資證明被告乙○○
    有因捐贈本件系爭道路用地，而獲有利益，則被告乙○○是
    否有以犧牲自身利益之方式，藉以損害其他住戶之可能，實
    屬有疑。故不能在無其他證據之情形下，即遽認其係基於損
    害各住戶之意圖，而將系爭道路用地之相關資料交出。
  證人陳瑞光於原審審理時到庭結證稱：91年3 月間任職於台
    新公司，當時只有丙○○來和我接洽，我們是以總價款601
    萬1 千元成交，因為丙○○有地主乙○○的授權書，所以這
    筆錢我是交給丙○○，在買賣過程中沒有要求與地主見面，
    也不認識乙○○等語（見原審卷第169 至第171 頁）。被告
    乙○○既未參與本件系爭道路用地之買賣，又未經被告丙○○有關出售土地之告知，是其所辯不知系爭道路用地出賣，
    而過戶予賴美玲，再捐贈予高雄市政府工務局等語，尚屬有
    憑。
  綜上所述，被告乙○○主觀上並無違背受託本旨之故意，亦
    查無其他積極證據足資證明被告乙○○將系爭道路用地之權
    狀及相關資料交出，係基於損害其他住戶之意圖而為，其所
    辯無背信犯行等語，顯堪信為實在，尚難認被告確有背信犯
    行。
  (四)被告丙○○部分：
  按背信罪係屬身分犯，依刑法第31條第1 項前段之規定，其
    共同實施者，雖無特定關係仍以共犯論，然須具有身分或特
    定關係者成立背信罪，共同實施而無身分或特定關係之人，
    始有共同論以背信罪之餘地。而被告丙○○並非受上開社區
    住戶借名登記系爭道路用地，而有保管系爭道路用地權狀及
    相關資料之人，就此部分並不具有受託處理事務之特別關係
    ，且乙○○就此部分並不構成背信罪已如前述，則被告丙○○就此部分即無構成背信罪之可能，先予敘明。
  91年3 月23日會議達成系爭道路用地之捐贈事宜，由丙○○
    辦理之結論，並將系爭道路用地之權狀及相關資料交與丙○○，已如上述。又91年4 月28日於中油煉製事業部員工公差
    宿舍所召開之道路用地協商會議紀錄載明一主席報告(二)於91
    年3 月23日社區道路用地協商會議上，均認為以贈與政府方
    式最適當，因其後遺症最少，因此同意辦理捐贈；若不成即
    行拋棄。有關捐贈事宜則委由丙○○先生（原中油右昌住宅
    輔建小組執行秘書）全權處理，並請乙○○先生配合提供與
    此相關所需之證件…，三結論：(一)社區○○道路部分，住戶
    同意以目前方式繼續辦理…，有該會議紀錄在案可考（見偵
    卷第125 至第127 頁）。而依91年4 月28日之會議簽到名冊
    所示，有54名住戶簽名，且證人己○○於原審審理時證稱：
    到場開會之人約有70、80人（見原審卷第180 頁），證人即
    告訴人丁○○亦於原審審理時到庭證稱：91年4 月28日的會
    議有我去，也沒有中途離席，但我沒有簽到等語（見原審卷
    第201 、202 頁），顯見除簽到之人外，確有到場開會但未
    簽到之人，是以縱91年4 月28日開會人數未達全體住戶之半
    數，惟出席之人數眾多應可認定。又出席91年4 月28日會議
    之己○○、陳進德、廖榮坤、張群雄到庭分別為如附表三之
    證述。雖證人張群雄於原審審理時證述時曾混淆91年4 月28
    日會議與92年5 月25日之會議經過，然此無非係因上開2 次
    會議距其到庭結證時已有2 、3 年，加以張群雄已達65歲高
    齡，有卷附年籍資料可考，是以因一時記憶不清而為錯誤之
    回答，尚屬常情，且經原審當庭命其回想後已為附表三所示
    之證述，復核與91年4 月28日之會議紀錄及證人己○○、陳
    進德、廖榮坤之證述大致相符，是其於原審所為之證述應屬
    可採。故由會議紀錄、簽到名冊及證人己○○、陳進德、廖
    榮坤、張群雄之證述可知，於91年4 月28日開會時，主席劉
    銓田確曾為上開事項之報告，被告丙○○亦曾告知在場住戶
    如不同意以賣地後，再行捐贈之方式，可將系爭道路用地過
    戶回來等語，而出席之住戶確曾達成由被告丙○○以目前方
    式繼續辦理社區○○道路之決議，應屬無訛。因此，在經過
    91 年3月23日及91年4 月28日之均有多數住戶參與之會議後
    ，縱在客觀上委託被告丙○○捐贈系爭道路用地之住戶，並
    未過超全體住戶之半數，然在被告丙○○之主觀上，自足認
    其已受大多數住戶之委託，以轉賣之方式，達成捐贈系爭道
    路用地之目的。
  系爭道路用地於91年3 月25日以601 萬1 千元之價格賣予洪
    村騫，再轉賣予賴美鈴後，嗣於91年7 月5 日捐贈與高雄市
    政府，並移轉登記完成，已如上述，是被告丙○○既已完成
    處理系爭道路用地之捐贈事宜，即無何違背任務之可言。另
    證人陳瑞光於原審審理時到庭結證稱：91年3 月間我是任職
    於台新公司之總經理，曾向丙○○買過高雄市○○區○○段
    中油的道路用地，我們公司審核後認為這塊地以後要捐贈給
    政府沒有問題，後來就跟他買。我們公司是以總價款6 百零
    1 萬1 千元成交。土地後來登記給賴美鈴，因為她是我們公
    司的客戶，是高所得者，有捐地節稅之必要。丙○○要求我
    們最後要把土地捐出去等語（見原審卷第169 、170 、172
    、174 頁）。另系爭道路用地之買賣合約書第十一特約事項(三)
    載明：「若主管機關不接受本標的物受贈，則本約作廢，甲
    方（即洪村騫）將本標的物返還乙方（即乙○○，代理人為
    丙○○），…」，由上開證人陳瑞光之證述及土地買賣契約
    書之約定可知，被告丙○○係在符合上開住戶捐贈政府決議
    下，始出售系爭道路用地，且為確保捐贈系爭道路用地事務
    之完成，亦已採取約定特別事項之防範措施，益證丙○○並
    無違背處理捐贈系爭道路用地事務之可言。又91年4 月28日
    會議紀錄三結論(四)雖載明：若道路捐贈目標無法於91年6 月
    底前達成，則丙○○應無條件負責將所有權回復，並立即由
    住戶代表召集全體住戶討論未來處置事宜（見偵卷第125 至
    第127 頁），惟系爭道路用地既於91年7 月5 日捐贈登記予
    高雄市政府工務局，僅逾越上開6 月底之期限5 日，且衡諸
    本件系爭道路用地捐贈事宜就社區住戶而言，應無非於91年
    6 月底前完成不可之特殊情事，實難僅以完成捐贈逾越期限
    5 日，即認被告丙○○有何違背任務之行為。
  證人陳瑞光於原審審理時到庭結證稱：我有收丙○○給我的
    15萬元，這個金額我是依一般行情，以6 百多萬交易價格的
    3%抽佣，是我和丙○○2 人間所達成的協議等語（見原審卷
    第174 、175 頁）；證人即介紹被告丙○○認識陳瑞光之鄭
    天財於原審審理時到庭結證稱：丙○○不是委託我去賣土地
    ，只是透過我認識賣土地的人；丙○○有給我一個10幾萬元
    的紅包等語（見原審卷第257 頁）；證人即朱聲威之配偶黃
    阿雪於檢察事務官前證稱：有在91年陸續收到153 萬元佣金
    ，是丙○○交給我先生的，因為他在91年1 月底來拜託我先
    生處理土地捐贈問題，這些錢是我先生墊付的，丙○○後來
    才還的等語（見偵卷第16頁，黃阿雪此部分之陳述，當事人
    、辯護人均未於言詞辯論終結前提出異議，依刑事訴訟法第
    159 條之5 規定，有證據能力），核與被告丙○○所供承之
    出賣系爭道路用地所得價金之流向（見原審卷第278 頁）大
    致相符，告訴人等雖以本件系爭到路用地之捐贈無須透過關
    說，而質疑被告丙○○支付朱聲威達153 萬元佣金之必要性
    ，然被告確有支付朱聲威153 萬元，已如上述，告訴人等及
    檢察官均未能提出確切之證據證明被告丙○○將該款中飽私
    囊或與人朋分而獲取不法利益之事實，本院亦查無其他積極
    證據足資證明被告丙○○因出賣本件系爭道路用地而獲有利
    益，是被告丙○○並未因而獲有利益應可認定。又被告丙○○與上開社區之全體住戶並無深仇大恨，如謂被告丙○○於
    未獲有任何利益之情形下，僅因意圖損害社區全體住戶之利
    益，而以轉賣系爭道路用地之方式達成捐贈，實與一般常情
    不符。
  雖高雄市○○區○○段3 小段417 之1 地號及508 地號（含
    508 之1）之 土地，依91年7 月之公告現值，總共價值70,6
    98,673元等情，有卷附高雄市政府工務局91年8 月1 日高市
    工養處字第0910020995號函1 份在卷可憑（見偵字卷第179
    頁），似與被告丙○○所出售之金額6,011,000 元差距甚大
    ，然上開土地均係道路用地（即公共設施保留地），有上開
    工務局土地使用分區證明書1 紙（見他字卷第107 頁）、地
    籍異動索引查詢、土地登記謄本（見發查卷第46至第55頁）
    各2 份在卷可憑，而道路用地雖可待政府以公告現值徵收，
    然因政府財源拮倨，徵收道路用地之預算常未編列，或編列
    甚少，徵收往往遙遙無期，況道路用地除供通行之用外，不
    得做為他用，致私有道路用地之實際交易價格低於公告價格
    甚多。而政府是以公告現值的4 成抵繳稅，以1 成價格購買
    ，加上土地規費等費用仍有近3 成利益，高所得者核課稅率
    高，有透過這種方式節稅之必要等情，亦經證人陳瑞光於原
    審審理時到庭證述甚明（見原審卷第172 頁），是亦不能以
    出售價格低於公告價格甚多，即為不利被告丙○○之認定。
    再被告丙○○於90年8 月間受己○○等住戶之託幫忙解決上
    開土地問題後，即與己○○等住戶多次深入討論分割持分、
    捐贈、拋棄等解決方式，已如前述。其中分割持分，如無增
    值稅問題，應對住戶權益最有利，而捐贈、拋棄均足使住戶
    原有權益因而喪失，且毫無何實質代價，應屬最無奈之選擇
    ，此以被告丙○○之智識、經驗，實乃極易判斷之事。又當
    時高所得者以低價購買道路用地後，再捐地抵稅之方式節稅
    ，實屬常有之事，依被告丙○○身為中油公司幹部之智識、
    經驗，稍事打聽即可得知。被告丙○○得知可以此方式達成
    捐贈目的後，依如將該地出售，可使住戶獲得部分售地款項
    ，對於住戶更為有利之評估，而了解市場狀況、行情、交易
    價格等，尚與常情無違。再被告丙○○係於90年底某公司尾
    牙宴會時才認識陳瑞光，談及系爭道路用地問題，91年初，
    被告丙○○才將土地資料交予陳瑞光，進行徵信及現場查看
    等工作，並向高雄市政府函查持分土地如何辦好捐贈等事宜
    一節，已據證人陳瑞光分別於偵查時及原審審理中結證屬實
    （見偵查卷第12頁反面、原審卷第175 頁）；又被告丙○○
    係於91年1 月底請求朱聲威協助處理捐贈問題，亦據證人黃
    阿雪證述在卷，則依陳瑞光、朱聲威關於本件系爭道路用地
    捐贈事宜所需之準備時間而言，被告丙○○於91年3 月23日
    獲己○○等住戶授權辦理捐贈事宜，取得系爭道路用地權狀
    及被告乙○○印鑑等相關資料後，因該決議並無不得以轉賣
    方式達成捐贈目的之限制，被告丙○○即與陳瑞光協商買賣
    價金等事項，獲致協議後，乃於91年3 月25日簽定買賣契約
    ，實難認與常情有違。
  綜上所述，被告丙○○於客觀上並無違背任務之行為，且亦
    無其他證據足資證明被告丙○○以轉賣之方式，達成捐贈系
    爭道路用地之目的，獲有不法利益或係基於損害其他住戶之
    意圖所為，亦難以背信罪相繩。
五、原審因而以檢察官所指之上揭事證，無法使法院獲得被告等
    犯罪之確信，而認被告等犯罪均不能證明，而為被告而等均
    無罪之諭知，核無違誤；檢察官循告訴人己○○等人具狀請
    求上訴意旨，猶執陳詞，指摘原判決不當，為無理由，應予
    駁回。
據上論斷，應依刑事訴訟法第368 條，判決如主文。
本案經檢察官許月雲到庭執行職務。
中    華    民    國    95    年    4     月    26    日
                  刑事第四庭    審判長法  官 蕭權閔
                                      法  官 陳吉雄
                                      法  官 林水城
以上正本證明與原本無異。
本判決不得上訴。
中    華    民    國    95    年    4     月    26    日
                                      書記官 吳新貞
 附表一：
┌───┬─────────────────┬─────┐
│ 證人 │           證      述             │  出處    │
├───┼─────────────────┼─────┤
│丁○○│同意書是己○○接洽去做的，當時我有│原審卷第20│
│（91年│去詢問代書甲○○的意見，我不知道為│0、201 頁 │
│3 月1 │何己○○說是我做的，也不知道為何同│          │
│日同意│意書上會寫成「蔡代書」，辦理過戶就│          │
│書之收│是辦理過戶自己的持分，我不知道吳雙│          │
│件人）│林是否同意，我不知道為何沒有辦理成│          │
│      │功，後來辦不成功，我就將同意書拿去│          │
│      │還給別人等語。                    │          │
├───┼─────────────────┼─────┤
│己○○│該同意書我不知道是誰寫的我沒有找過│原審卷第17│
│（91年│乙○○，同意書是丁○○交給我的，後│6、177 頁 │
│3 月1 │來沒有辦理過戶，是因為要繳很多稅金│          │
│日同意│，以8 千元不能辦理，經過我們4 個收│          │
│書之收│件人討論後，我們決將錢、同意書及證│          │
│件人）│件退回給各住戶，不辦理過戶了。    │          │
├───┼─────────────────┼─────┤
│林湘舟│91年3 月1 日的同意書，只是我們4個 │原審卷第19│
│（91年│人私下決定發同意書去調查究竟會有多│4 至196頁 │
│3 月1 │少人同意，我不知道這份同意書是誰繕│          │
│日同意│打的。我是向同意的人收證件，後來沒│          │
│書之收│有實際上辦理過戶，就把證件退還，至│          │
│件人）│於後來沒有辦理過戶的原因我不清楚。│          │
│      │我對同意書的想法認為只是要調查意願│          │
│      │而已。我在檢察官偵查中確實有講過，│          │
│      │就是因為過戶要付比較多的錢，所以才│          │
│      │沒有過戶。                        │          │
├───┼─────────────────┼─────┤
│張廷峻│91年3 月1 日的同意書我確實有當收件│原審卷第20│
│（91年│人，當時是因為我知道我們 住的地方 │2 至204 頁│
│3 月1 │有問題，鄰居有人說可以以8千元來辦 │          │
│日同意│理過戶登記，所以才去收同意書及8 千│          │
│書之收│元，後來鄰居又說要10幾萬元，超過8 │          │
│件人）│千元太多，所以就沒有去辦理了。鄰居│          │
│      │是誰我已經不記得了。我不知道事前4 │          │
│      │個收件人是否有先開會討論過，也不知│          │
│      │道同意書是誰製作好交給我的，是否有│          │
│      │找代書我也不清楚。當時我們是抱持服│          │
│      │務的心態，就分4 區，1 人1 區來收同│          │
│      │意書，有人來找我當收件人，但是是誰│          │
│      │找我我忘記了。是否辦得成跟乙○○沒│          │
│      │有關係。                          │          │
└───┴─────────────────┴─────┘
 附表二：
┌───┬─────────────────┬─────┐
│ 證人 │           證      述             │  出處    │
├───┼─────────────────┼─────┤
│廖榮坤│91年3 月23日會議的決議內容是真實的│原審卷第19│
│（參與│，70年時就有決議要將土地捐出來，但│1 至193 頁│
│91年3 │沒有寫成決議紀錄。我是有7 、8 戶的│          │
│月23日│鄰居都有找我趕快處理，剛好在91年3 │          │
│會議之│月23日遇到己○○，我問他土地捐贈事│          │
│住戶）│情，他跟我說今天晚上他要去丙○○家│          │
│      │討論這個事情，我就跟他一起去。當時│          │
│      │只是想到要捐贈土地的事情。當時6 米│          │
│      │的道路要捐政府有問題，所以6 米、8 │          │
│      │米、12米都要一起捐，丙○○他說他有│          │
│      │一些關係，可以辦得到。            │          │
├───┼─────────────────┼─────┤
│謝長煜│91年3 月23日的會議我有參加，是林湘│原審卷第25│
│（參與│舟當面口頭通知我的，代書甲○○有提│0 、251 、│
│91年3 │出有關土地增值稅的問題，我們都認為│254、255頁│
│月23日│土地要分給個人會有稅金的問題，所以│          │
│會議之│才同意捐贈給政府，委託丙○○處理的│          │
│住戶）│意思是說要捐贈，但沒有指定捐贈的方│          │
│      │式。有無跟乙○○講說這只是我們幾個│          │
│      │人的意見，我已經忘記了。乙○○交出│          │
│      │權狀時，因為丙○○是福利會的成員，│          │
│      │所以我們當時就沒有阻止，我確定在沈│          │
│      │曉峰家中乙○○將權狀交給丙○○。  │          │
├───┼─────────────────┼─────┤
│林湘舟│91 年3 月23日有我去丙○○家，是楊 │原審卷第19│
│（參與│文喜叫我去的，我邀請謝長煜、張玉正│6 至198 頁│
│91年3 │一起去，我有同意捐贈不成就拋棄這個│          │
│月23日│會議紀錄，決議的內容「同意交丙○○│          │
│會議之│處理」就是要處理捐地的事情。我們不│          │
│住戶）│是代表全體住戶，只是大家找他談談而│          │
│      │已，這個會議有達成捐贈或拋棄的結論│          │
│      │，不過我也不知道這樣算不算結論，我│          │
│      │們決議捐給政府時滿並未限制丙○○用│          │
│      │何種方法捐贈。                    │          │
├───┼─────────────────┼─────┤
│己○○│91年3 月23日的會議我有參加，我本身│原審卷第17│
│（參與│就是住戶，我是出於自己的意見，我們│7 、178 及│
│91年3 │做的決定是將土地捐給政府，不然就是│182至185頁│
│月23日│拋棄，也有同意讓丙○○去辦理，有決│          │
│會議之│議要求乙○○將證件交給丙○○辦理，│          │
│住戶）│但乙○○是否在現場把證件拿丙○○辦│          │
│      │理我不知道，我在警察局中說由我提議│          │
│      │到丙○○家裡面開會，應該是對的。我│          │
│      │們談完這件事乙○○就同意將證件、印│          │
│      │章交出來，我沒有阻止乙○○交出證件│          │
│      │，也沒有聽到其他人有出言阻止。因為│          │
│      │丙○○是輔建會的人，所以我們是請沈│          │
│      │曉峰去辦理土地捐贈的問題。我們沒有│          │
│      │向乙○○說這個會議我們幾個人談談就│          │
│      │算了。當時有無限制丙○○不得以轉賣│          │
│      │的方式把土地捐出去，我忘記了。    │          │
├───┼─────────────────┼─────┤
│甲○○│91年3 月23日在丙○○家開會時，我有│原審卷第25│
│（參與│在場，也當見證人，會議記錄上見證人│8 、259 頁│
│91年3 │是我的簽名。是林湘舟請我過去的，他│          │
│月23日│說住家附近的一些路地，要捐贈給政府│          │
│會議之│或過戶給住戶。該次會議中，我有說明│          │
│代書）│辦理1 戶過戶費要8 千元，1 戶10幾坪│          │
│      │要10幾萬元的增值稅，如果捐贈給政府│          │
│      │不用繳納增值稅。                  │          │
└───┴─────────────────┴─────┘
 附表三：
┌───┬─────────────────┬─────┐
│ 證人 │  身分          證      述        │  出處    │
├───┼─────────────────┼─────┤
│己○○│91年4 月28日約有7 、80人參加，如何│原審卷第18│
│（出席│通知的我不知道，我同意該會議結論的│0 、181頁 │
│91年4 │辦理方式。                        │          │
│月28日│                                  │          │
│會議之│                                  │          │
│住戶）│                                  │          │
├───┼─────────────────┼─────┤
│陳進德│91年4 月28日會議因劉銓田副廠長在場│原審卷第18│
│（出席│職位最高，所以依照慣例就由他當主席│6 至190 頁│
│91年4 │，會議紀錄是乙○○拜託我當的，我也│          │
│月28日│同意。會議紀錄有依照真實狀況紀錄，│          │
│會議之│現場沒有錄音，我在現場是記載重點，│          │
│住戶）│回去整理。當時主席確實有如同會議紀│          │
│      │錄這樣報告。當天丙○○有上台報告說│          │
│      │計劃道路用地已經賣掉了，總價是6 百│          │
│      │多萬元，扣除仲介費用是4 百多萬元；│          │
│      │私設巷道還沒有處理，並說會議如果不│          │
│      │同意他繼續辦理後，可將土地再過戶給│          │
│      │乙○○，後來這個會議結論，大家同意│          │
│      │讓他繼續辦理。這次會議當中丙○○有│          │
│      │提到4 百多萬元，他是否有講要分配這│          │
│      │4 百多萬元我不確定。當時有人提出不│          │
│      │同意見，有一部份人很不高興就離開會│          │
│      │場，大概剩下40幾位，繼續開會。全體│          │
│      │的住戶有130幾戶，到場的應該超過54 │          │
│      │戶，最後作成決議時，有40幾位在場，│          │
│      │是用舉手表決的方式作成決議。當時沒│          │
│      │有人表示出席人數不足，大部分的人都│          │
│      │同意，但沒有清點同意的人數，還是有│          │
│      │少數的人沒有舉手。主席報告的時候大│          │
│      │家都不知道丙○○已經將土地賣出去了│          │
│      │，等到丙○○報告時，大家才知道土地│          │
│      │已經出賣了，後來才又舉手表決作成結│          │
│      │論。                              │          │
├───┼─────────────────┼─────┤
│廖榮坤│91年4 月28日會議時，丙○○有報告土│原審卷第19│
│（出席│地已經有賣掉了，也有報告說如果大家│3 頁      │
│91年4 │不同意他這樣做的話，可以將土地再行│          │
│月28日│移轉回來。有出席人數過半數同意的住│          │
│會議之│戶同意如此辦理。                  │          │
│住戶）│                                  │          │
├───┼─────────────────┼─────┤
│張群雄│91年4 月28日開會丙○○報告的時候，│原審卷第24│
│（出席│我才知道土地被賣掉。報告內容第1 點│7 至249 頁│
│91年4 │說直接送給市政府，但我們拿不到錢，│          │
│月28日│而且我們還要請代書；第2 點我們可以│          │
│會議之│賣給財團抵稅，我們還可以拿到錢。我│          │
│住戶）│贊成他們這樣做。91年4 月28日會議時│          │
│      │有人對賣地提出反對意見，但是經過沈│          │
│      │曉峰解釋，沒有人再提意見。「捐贈不│          │
│      │成，即行拋棄」是因為有人提議，如果│          │
│      │市政府不要，就拋棄。丙○○在該次會│          │
│      │議上，有解說把土地轉賣財團，再由財│          │
│      │團捐地給政府。我們的目的還是捐贈，│          │
│      │只不過轉賣財團繞一圈達成捐贈目的。│          │
└───┴─────────────────┴─────┘


司法院資訊處製作；財團法人民間司法改革基金會備份。
